【裁判字號】    97,交聲,1077
【裁判日期】    970403
【裁判案由】    聲明異議
【裁判全文】
臺灣臺中地方法院交通事件裁定        97年度交聲字第1077號
原處分機關  交通部公路總局臺中區監理所臺中市監理站
受處分人    甲○○
上列受處分人因違反道路交通管理處罰條例案件，對於交通部公
路總局臺中區監理所於民國97年3 月10日所為之裁決處分（裁監
稽違字第裁61-GC0000000號）聲明異議，本院裁定如下：
    主  文
原處分關於裁處甲○○罰鍰新臺幣肆萬伍仟元部分撤銷。
前項撤銷部分，甲○○不罰。
    理  由
一、原處分意旨認定：受處分人於民國95年12月29日23時許起至
    95年12月30日凌晨0時許止飲酒後，仍騎乘FA2-411號之重型
    機車行駛於道路，嗣於95年12月30日1 時29分，行經臺中市
    ○○路與衛道路口時為警查獲，經測得其呼氣酒精濃度達
    0.69MG/L，爰依道路交通管理處罰條例第35條第1項第1款、
    違反道路交通管理事件統一裁罰基準及處理細則之規定，處
    異議人新臺幣（下同）45,000元之罰鍰、吊扣駕照12個月，
    並施以道安講習。
二、受處分人甲○○聲明異議意旨略以：伊因酒醉騎車已經臺灣
    臺中地方法院檢察署檢察官作成96年度速偵字第47號緩起訴
    處分，且伊已依臺灣臺中地方法院檢察署檢察官之指示提供
    60小時之義務勞務，原處分機關所為罰鍰之裁決顯然與有違
    行政罰法第26條「一罪不兩罰」之規定，請求撤銷罰鍰4萬5
    千元之處分等語。
三、按汽車駕駛人，駕駛汽車經測試檢定有酒精濃度超過規定標
    準之情形者，處新臺幣一萬五千元以上六萬元以下罰鍰，並
    當場移置保管該汽車及吊扣其駕駛執照一年；因而肇事致人
    受傷者，並吊扣其駕駛執照二年；致人重傷或死亡者，吊銷
    其駕駛執照，並不得再考領，道路交通管理處罰條例第35條
    第1項第1款固有明文。惟95年2月5日正式施行之行政罰法第
    26條規定：「一行為同時觸犯刑事法律及違反行政法上義務
    規定者，依刑事法律處罰之。但其行為應處以其他種類行政
    罰或得沒入之物而未經法院宣告沒收者，亦得裁處之。前項
    行為如經不起訴處分或為無罪、免訴、不受理、不付審理之
    裁判確定者，得依違反行政法上義務規定裁處之。」，該條
    立法理由明確揭示：「一行為同時觸犯刑事法律及違反行政
    法上義務規定時，由於刑罰與行政罰同屬對不法行為之制裁
    ，而刑罰之懲罰作用較強，故依刑事法律處罰，即足資警惕
    時，實無一事二罰再處行政罰之必要。且刑事法律處罰，由
    法院依法定程序為之，較符合正當法律程序，應予優先適用
    。但罰鍰以外之沒入或其他種類行政罰，因兼具維護公共秩
    序之作用，為達行政目的，行政機關仍得併予裁處，故為第
    一項但書規定。前述行為如經檢察官為不起訴處分或法院為
    無罪、免訴、不受理或不付審理（少年事件）之裁判確定，
    行政罰之裁處即無一事二罰之疑慮，故第二項規定此時仍得
    依違反行政法上義務之規定裁處。」亦即一行為同時造成刑
    罰法律與行政秩序罰規定發生競合適用之關係時，基於「一
    事不二罰」之法理，經由立法程序確立應以刑罰優先為原則
    ，避免行為人承受過度且重複之處罰其理益明。是以前揭行
    政罰法中刑事法律處罰優先且不再處以行政秩序罰之目的，
    既係因為行為人已接受刑罰而足資警惕，且已發生懲罰之作
    用，即無使行為人陷於雙重處罰之不利益，則關於刑事法律
    處罰之範圍自應採取實質認定，凡刑事實體法或程序法中所
    規定客觀上剝奪行為人生命、自由、財產權利，主觀上亦因
    制裁之嚴厲性、痛苦性，其強度足以造成心理強制而間接達
    成矯正教化目的之處遇手段，皆應納入其中，而不以形式上
    符合刑法第32條至第34條所定主刑及從刑種類者為限，始與
    前揭法律規範之意旨相符。
四、經查：
  (一)本件受處分人甲○○對於上開酒後騎車之行為並不爭執，復
    有臺中市警察局舉發違反道路交通管理事件通知書1 紙在卷
    可參，堪可認定。惟受處分人前開酒後騎車之行為，除構成
    道路交通管理處罰條例第35條第1項第1款之交通違規事由外
    ，亦已合於刑法第185條之3服用酒類不能安全駕駛動力交通
    工具而駕駛罪之構成要件，臺灣臺中地方法院檢察署檢察官
    於斟酌受處分人之犯後態度及公共利益之維護後，認以緩起
    訴處分為適當，乃以96年度速偵字第47號為緩起訴處分，並
    於處分書中載明緩起訴期間為1 年，向指定之公益團體、地
    方自治團體或社區提供60小時之義務勞務，而受處分人已依
    依臺灣臺中地方法院檢察署檢察官之指示履行義務勞務60時
    等情，有本院依職權電腦查詢之96年度速偵字第47號緩起訴
    處分書、臺灣臺中地方法院檢察署於97年3 月19日以中檢輝
    執法96緩742字第22290號函附之請求核發結案證明書聲請表
    、請求增發書類聲請表各1份在卷可稽。
  (二)依上可知，受處分人前開違反刑事法律禁止規範之犯罪事實
    既已明確，僅因檢察官採取緩起訴處分之替代性刑事處遇手
    段，未將該案逕行起訴或聲請簡易判決處刑，致其後適用之
    刑事訴訟程序有所區別，然就受處分人負有向指定之公益團
    體、地方自治團體或社區提供60小時之義務勞務之義務觀察
    ，其如未能確實履行義務，依刑事訴訟法第253 條之3第1項
    第3 款之規定，受處分人將遭受撤銷緩起訴處分之不利益；
    反之，倘其確實遵守並履行各項緩起訴條件，除非合於刑事
    訴訟法第260 條所定情形之一，否則受處分人即無再就同一
    案件遭受刑事訴追之虞。是以，檢察官所課以受處分人之上
    開負擔，雖非「刑罰」，但性質上可以說是實質的制裁，並
    且對受處分人之權利也造成影響，已產生實質刑罰之效果，
    而與不具任何制裁或處罰作用之不起訴處分，迥不相同（臺
    灣高等法院臺中分院95年度交抗字第477 號裁定可資參照）
    。再者，行政罰法第26條第2 項既未將緩起訴處分列舉其中
    ，本於「例外規定從嚴解釋」之法理，亦不應將條文中「不
    起訴處分」之範圍，擴及於性質並非完全相同之「緩起訴處
    分」。是以法務部雖於95年5月25日曾以法律字第095070039
    3號函示：行政罰法第26條第2項所稱「不起訴處分」，包括
    「緩起訴處分」在內。惟行政罰法第26條第2 項乃例外得裁
    處行政秩序罰之補充規定，參諸該條文係將「不起訴處分」
    、「無罪」、「免訴」、「不受理」、「不付審理」等不能
    證明刑事被告犯罪或未曾使其實際接受刑罰之情形逐一臚列
    ，顯然與該條第1 項所指發生處罰競合之前提要件不同，故
    明定有該條第2 項所列情形者，仍應依違反行政法上義務規
    定裁處。本件緩起訴處分既非不能證明行為人之犯罪事實，
    且有提供60小時之義務勞務之實質處罰，自與上開行政罰法
    第26條第2 項列舉之不起訴處分等情形迥然有別，仍無從遽
    為比擬而為相同之處置。如若不然，則刑事被告如經法院循
    審判程序判處罰金或得以易科罰金之拘役或有期徒刑，均得
    以援用行政法罰第26條第1 項之規定，免於處以行政秩序罰
    之雙重不利益；至於藉由緩起訴處分而節省司法資源者，在
    基於實質懲罰目的而其自由權遭受剝奪之餘，卻仍需繳納一
    定金額之行政罰鍰，其結果勢必降低刑事被告接受緩起訴處
    分之意願，而與訂定緩起訴處分以替代繁複刑事審判程序之
    制度性機能相悖。
  (三)綜上，受處分人因飲酒後騎乘重型機車經測試檢定有酒精濃
    度超過規定標準部分，因另犯刑法第185條之3公共危險罪，
    並經臺灣臺中地方法院檢察署檢察官以96年度速偵字第47號
    為緩起訴處分確定，依行政罰法第26條第1 項前段規定，即
    無再依道路交通管理處罰條例第35條第1項第1款裁處行政罰
    鍰之餘地，受處分人就此部分聲明異議，非無理由，原處分
    就此部分應予撤銷，另由本院為受處分人不罰之諭知。至於
    原處分關於吊扣駕駛執照等部分，則係預防將來再犯危險之
    管制罰，而有別於前揭針對已發生違規事實科處罰鍰之行政
    秩序罰，屬行政罰法第26條第1 項但書所稱之「其他種類行
    政罰」，原處分機關仍得依道路交通管理處罰條例第35條第
    1項第1款予以裁處，然受處分人就此部分並未聲明異議，本
    院自無庸審酌，併此敘明。
據上論斷，應依道路交通管理處罰條例第87條第 2項、道路交通
案件處理辦法第20條之規定，裁定如主文。
中    華    民    國    97    年    4     月    3     日
                    交通法庭  法  官  高英賓
上正本證明與原本無異。
如不服本裁定，應於送達後5 日內，向本院提出抗告狀。
                              書記官  司立文
中    華    民    國    97    年    4     月    3     日


司法院資訊處製作；財團法人民間司法改革基金會備份。
